臺灣高等法院臺南分院刑事判決　　　　 96年度上訴字第880號
上　訴　人　臺灣臺南地方法院檢察署檢察官
被　　　告　乙○○
選任辯護人　蔡弘琳律師
　　　　　　蘇正信律師
　　　　　　蔡進欽律師
被　　　告　甲○○
選任辯護人　卓平仲律師
上列上訴人因被告違反臺灣地區與大陸地區人民關係條例等案件
，不服臺灣臺南地方法院九十五年訴字第三二八號中華民國九十
六年六月十五日第一審判決（起訴案號：臺灣臺南地方法院檢察
署九十四年營偵字第一一七二號），提起上訴，本院判決如下：
    主  文
原判決撤銷。
乙○○、甲○○共同違反使大陸地區人民非法進入臺灣地區規定
，各處有期徒刑壹年貳月，均減為有期徒刑柒月，均緩刑貳年。
甲○○緩刑中付保護管束。
    事  實
一、乙○○、甲○○（綽號阿香）均明知乙○○與大陸地區人民
    丙○並無結婚真意，及大陸地區人民非經主管機關許可，不
    得進入臺灣地區，猶意圖使丙○非法進入臺灣地區，共同基
    於使公務員將不實事項，登載於職務上所掌公文書、行使該
    等不實公文書犯意，於民國（下同）九十二年一月六日，乙
    ○○與丙○，在大陸地區福建省福州市，佯辦結婚登記，取
    得中華人民共和國福建省福州市公證處核發「結婚公證書」
    ，於九十二年二月六日，向財團法人海峽交流基金會（下稱
    海基會）辦理文書驗證手續，取得「財團法人海峽交流基金
    會證明書」，並於九十二年二月十一日，赴臺南縣後壁鄉戶
    政事務所，檢附上開結婚公證書及海基會證明書，申請結婚
    登記，致使該管公務員，將「民國九十二年一月六日與大陸
    地區人民丙○結婚、配偶丙○」等不實事項，登載於其職務
    所掌公文書即戶籍謄本，足生損害於戶政機關對戶政管理正
    確性。
二、嗣乙○○、甲○○，又共同前往臺南縣警察局白河分局後壁
    分駐所，持上開登載不實戶籍謄本，據以填寫「大陸地區人
    民進入臺灣地區保證書」，使該承辦警員於上開保證書「對
    保或證明機關簽註意見欄」，簽註「渠（乙○○）與被保人
    丙○係夫妻關係」等語，足生損害於警政機關對保或證明有
    此等事項正確性。復再提出上開登載不實戶籍謄本及保證書
    ，向內政部警政署入出境管理局（下稱境管局）申請配偶來
    臺探親，並填寫「大陸地區人民進入臺灣地區旅行證申請書
    」，申請核准配偶丙○，入境來臺探親，而使境管局經辦公
    務員將該內容不實申請書，作為其職務上所掌公文書之一，
    於上開申請書內登載「民國九十二年一月六日結婚」等不實
    事項，並據以核發中華民國旅行證（許可號碼0000000000）
    給予丙○，足生損害於境管局對入出境有效管理正確性，丙
    ○並提示上開登載不實旅行證，非法入境臺灣地區。嗣經管
    區警員執行戶口查察時，發現丙○並未長期居住於乙○○戶
    籍地，而查悉上情。
三、案經臺南縣警察局白河分局報請臺灣臺南地方法院檢察署檢
    察官偵查起訴。
    理  由
甲、證據能力部分：
一、按被告以外之人，於審判外言詞或書面陳述，除法律有規定
    者外，不得作為證據。又被告以外之人於偵查中向檢察官所
    為陳述，除顯有不可信情況者外，得為證據，刑事訴訟法第
    一百五十九條第一項、第一百五十九條之一第二項分別定有
    明文。查被告乙○○於偵查中業已改列證人身分具結陳述，
    復經原審改列證人具結陳述，並予被告甲○○對質詰問機會
    ，而自證人乙○○該次偵訊筆錄作成情況觀之，均出於任意
    性，無顯不可信情況。依上說明，被告乙○○偵查中所為供
    述，自有證據能力。
二、本件被告乙○○警詢供述，係屬被告以外之人審判外陳述，
    依刑事訴訟法第一百五十九條第一項規定，固不得作為證據
    。然被告乙○○，嗣於原審已改列證人具結陳述，並予被告
    甲○○及辯護人詰問機會，則法院即非不得就渠審判外陳述
    及於審判中以證人身分所為陳述，斟酌案內其他調查證據資
    料，本於經驗法則及論理法則，作合理比較而為取捨判斷，
    此為實質證據價值自由判斷問題（九十六台上一六七七號判
    決參照）。是被告乙○○審判外陳述，既經被告甲○○及辯
    護人對渠詰問，且無證據顯示渠審判外陳述，非出於任意性
    ，則依刑事訴訟法第一百五十九條之二暨釋字五八二號解釋
    ，共同被告乙○○於警詢陳述，自有證據能力，核先說明。
乙、實體部分；
一、訊據被告乙○○、甲○○均矢口否認有上開犯行，被告乙○
    ○辯護人辯護稱：乙○○在警局及偵查中雖坦承與丙○結婚
    獲有報酬，然因乙○○患有失憶症，該自白與事實不符云云
    。被告甲○○辯稱：我是因兒子要去大陸娶親，與兒子去大
    陸，但那次相親不成，回台後，媒人來講，剛好乙○○在旁
    ，他聽到，也要媒人替他介紹；第二次原本計畫要去，但因
    我兒子不能請假，所以只有我去，媒人同時拜託我，順便帶
    乙○○一起去，回台後我沒與乙○○一起去接他太太，我也
    沒幫乙○○辦理證件，對保是他們夫妻自己去辦，「大陸地
    區人民進入臺灣地區申請書、大陸地區人民進入臺灣地區旅
    行證申請書」係是媒人弄好的，將全部證件，請我代送至大
    山旅行社辦理，另去戶政機關辦理戶籍登記，是因他們夫妻
    不會講，且戶政人員因乙○○講不清楚，所以不相信乙○○
    與丙○結婚，叫他們找個認識的過去講，乙○○才叫我過去
    ，我未給乙○○任何報酬，事後我雖拿錢給乙○○過，但那
    是媒人向乙○○催討介紹費，乙○○向我借錢云云。惟查：
  (一)關於乙○○精神狀態部分：
    被告乙○○選任辯護人，以被告乙○○患有失憶症，而謂乙
    ○○警詢及偵查中所為自白與事實不符云云。惟被告乙○○
    於警詢及偵查中，就警察及檢察官所問，固多以不清楚、不
    知道等語回答。然被告乙○○於警偵訊，就前往大陸地區與
    大陸女子丙○結婚、回台辦理結婚登記、介紹人是阿香（甲
    ○○）、結婚證書由介紹人阿香拿走、阿香給我報酬二萬元
    等問題，皆能清楚記憶，並明白供述，則被告乙○○若非親
    身經歷此情，豈能憑空杜撰？再觀諸被告乙○○於原審及上
    訴審就法官所詢問題，均能明瞭其意義，應對陳述，均無答
    非所問情事，回答內容，多能切中要旨，更知所辯解，顯見
    被告乙○○就自身利害關係事項，均具判斷能力。準此，被
    告乙○○警偵訊所為自白，堪信係出於真實記憶無訛。至高
    雄市立凱旋醫院鑑定書，依被告乙○○心理衡鑑資料，固認
    被告乙○○有近期及遠期記憶受損，短期記憶回憶及再認能
    力受損、新事物學習能力不佳情形，因而評估被告乙○○，
    目前應為失智症患者，並以家屬所言，謂其發病期間，可能
    介於九十三至九十四年間云云。然如前所述，被告乙○○於
    上訴審既能清楚問題意識，應答如流，顯見被告乙○○精神
    狀態，堪稱良好。又被告乙○○前於警偵訊均未提及，有與
    其妻丙○前往臺北同住等情。然渠於本院上訴審時竟翻異前
    詞，附和丙○證詞，則若被告乙○○，果真患有失智症，豈
    又能頓時憶起，曾與妻子丙○前往台北同住情節，而堅信不
    移？凡此，均足徵被告乙○○，對通常事務具認知能力，無
    記憶缺損情形。是上開鑑定報告，認被告乙○○係失智症患
    者，並僅憑家屬所提片面資料，遽謂被告乙○○發病期間，
    介於九十三至九十四年間。然該鑑定報告因未兼衡上述跡證
    ，其證明力尚嫌薄弱，為本院所不採。
  (二)乙○○與丙○僅有形式上結婚外觀：
    被告乙○○經由被告甲○○介紹，於九十二年一月六日，與
    大陸女子丙○，在大陸地區福建省福州市辦理結婚登記，經
    中華人民共和國福建省福州市公證處核發「結婚公證書」，
    又於九十二年二月六日向海基會辦理文書驗證手續，取得「
    財團法人海峽交流基金會證明書」，再由被告乙○○與甲○
    ○於九十二年二月十一日，持上開結婚公證書及海基會證明
    書，向臺南縣後壁鄉戶政事務所，申請結婚登記，取得戶籍
    謄本，再持戶籍謄本，前往臺南縣警察局白河分局後壁分駐
    所辦理對保，復再持上開戶籍謄本及保證書，向境管局申請
    配偶來臺探親，並填寫「大陸地區人民進入臺灣地區旅行證
    申請書」，取得核發丙○中華民國旅行證，丙○並據此於九
    十二年四月七日，入境臺灣地區等情，業據被告乙○○於警
    偵訊供承無訛，並有財團法人海峽交流基金會南核字第０
    ０六二七九號證明書、中華人民共和國福建省福州市公證處
    公證書、大陸福州市民政局榕民婚字第Ｗ0000000號
    結婚證明書、福州市公證處證明書、大陸地區人民進入臺灣
    地區保證書、丙○中華民國旅行證、戶籍謄本在卷可佐（詳
    警卷十三至十八、三○頁）。是被告乙○○與丙○僅有形式
    上結婚行為。被告甲○○協助乙○○回臺辦理結婚登記，取
    得戶籍謄本，再向入出境管理局取得丙○中華民國旅行證，
    使大陸女子丙○，得以依親事由，進入臺灣地區，堪以認定
    。
  (三)乙○○與丙○無實質夫妻事實：
  1.被告乙○○赴大陸娶妻，未花費分毫，而自介紹人即被告甲
    ○○處賺得二萬元，甚者大陸女子丙○，每月固定補貼乙○
    ○數千至一萬元不等生活費，有違常情：
  (1)被告乙○○於上訴審辯稱，與丙○係真結婚云云。證人丙○
    亦辯稱：乙○○有透過介紹人郭小姐，給人民幣二萬元聘金
    云云。惟被告乙○○赴大陸娶妻，未花分文，並自被告甲○
    ○處獲取報酬二萬元等情，業據被告乙○○於警偵訊供承：
    介紹人阿香（甲○○）說，至大陸與女子結婚，可以有錢賺
    ，我就答應，到大陸娶妻後，回臺灣由介紹人阿香，帶我至
    後壁戶政事務所，申請結婚登記，再持保證書，找勤區警員
    對保，介紹人拿新台幣一萬元給我，我去大陸飛機錢及一切
    開銷均由阿香負責，護照也是阿香代辦；是甲○○找我到她
    店裡，去大陸結婚，並要給我二萬元，還沒去大陸前，她在
    店裡拿一萬元給我，我到戶政機關辦結婚登記後，她再給我
    一萬元，大陸花費均是甲○○付的，是甲○○帶我去辦理的
    等語（詳警卷三至八頁）。又被告乙○○於偵查中結稱：丙
    ○與我生活四週後，前往台北工作，每月會給我一萬八千元
    （詳偵查卷十頁）。於上訴審供稱：結婚後，是丙○養我，
    有時寄錢給我，每月一次，有時她自己拿回來等語（詳上訴
    卷八一頁），核與證人丙○於原審及上訴審供稱：工作後，
    有從薪水中，拿給乙○○家用，給幾千元或一萬元等語（詳
    原審卷三七頁；上訴卷六三頁），大致相符。則被告乙○○
    每月自丙○工作所得中，獲取一定數額生活費，亦堪認定。
    而依台灣一般習俗，男方娶妻時，須付聘金給女方，而大陸
    女子生活困苦，嫁到台灣目的係為能改善生活，此為大陸女
    子丙○於原審供承（詳原審卷(二)三二頁）。則被告乙○○赴
    大陸娶妻未付聘金，反獲有二萬元報酬，更有進者，被告乙
    ○○去大陸所有行程花費，均由被告甲○○負責，婚後，由
    大陸女子丙○，前往台北工作賺錢，丙○每月寄數千元至一
    萬元不等生活費，供被告乙○○花用。凡此，均與一般娶妻
    民俗迥異，而與一般大陸女子，以假結婚名義入境臺灣地區
    工作，擔任人頭男子，受有報酬，大陸女子並固定給付人頭
    費用，相互配合，掩飾假結婚事實等情，不謀而合。況證人
    丙○於上訴審自承在大陸、臺灣結婚，均未請客，伊無穿新
    娘禮服，伊於結婚前，並未來過臺灣等語。被告乙○○則坦
    稱，伊與丙○未有合照，衡常結婚係人生大事，兼以被告乙
    ○○係首次結婚，依傳統習俗，娶妻迎媳，為人生大事，被
    告乙○○竟連拍結婚照留念等基本結婚紀念行為都無，令人
    匪夷所思。又丙○未曾來過臺灣，對臺灣地區人事物均陌生
    ，則被告乙○○竟放任新婚燕爾且遠道而來丙○，隻身前往
    台北工作，而毫不擔憂。若謂係真結婚，孰人能信？是被告
    乙○○與大陸女子丙○結婚，確屬假結婚，堪可認定。
  (2)至被告甲○○雖辯稱：是乙○○娶妻，向媒人借二萬元，媒
    人張先生催他，他向我借一萬元，我和乙○○是去大陸辦結
    婚，我是娶媳婦，不是介紹人云云。然被告甲○○始終均未
    提供「張先生」年籍，以供調查。是被告指經「張先生」介
    紹，即非有據。反觀，被告甲○○負責乙○○赴大陸娶妻事
    宜，支付所有費用，更付乙○○報酬二萬元，業據被告乙○
    ○於警偵訊證述甚詳。如前所述，參以被告甲○○與乙○○
    ，僅有親鄰情誼，被告甲○○並以賣麵維生，資力非豐，依
    目前臺灣人民普遍經濟不佳情景觀之。被告甲○○若非自假
    結婚集團獲取報酬，豈有餘力，免費為人介紹婚姻，不取分
    文，反倒貼報酬？又被告甲○○與乙○○有親鄰情誼，苟被
    告乙○○向甲○○借款赴大陸娶妻為真。則被告乙○○當對
    甲○○心懷感激，豈有設詞誣攀甲○○之理！況被告乙○○
    果真因娶妻有所花費，渠當於歷次警偵訊及審理時，提出此
    有利證據以供調查。然被告乙○○始終均供稱，其係免費自
    甲○○處收受報酬，而未提及借貸等語。從而，被告甲○○
    所辯，自難採信。
  2.乙○○遷籍臺北期間，與丙○無同居事實：
    被告乙○○與丙○，於九十二年七月十五日，從臺南縣後壁
    鄉侯伯村後壁寮一五一號，將戶籍遷至臺北縣蘆洲市○○街
    六二號三樓，嗣於九十二年十二月十日，又共同將戶籍遷移
    至台北市○○路○段四八巷二之一號地下一樓，迄九十四年
    三月七日止，乙○○又將戶籍遷回臺南縣後壁鄉侯伯村後壁
    寮一五一號，丙○則仍在臺北申報流動戶口，有被告乙○○
    戶口卡片資料、臺北市警察局中正第一分局忠孝東路派出所
    戶口查察記事卡在卷可稽（詳原審卷(一)七一、九五至一一一
    頁），該遷籍事實固堪認定。然被告乙○○遷籍臺北期間，
    並無與大陸女子丙○同居事實，茲析如下：
  (1)乙○○於上訴審固稱，有前往臺北與丙○同住，然渠就同住
    臺北所為供述，與丙○所證，出入甚多，難以憑信：證人丙
    ○於原審及上訴審均結稱：戶籍遷至臺北，乙○○有與我同
    住，乙○○當時係跟車幫忙搬東西，乙○○於九十四年三月
    間，將戶口又遷回臺南縣後壁鄉，我未一起遷回，我於九十
    四年一月間取得工作證，管區說我在臺北報流動戶口，結婚
    三個月後到臺北，我在九十四年間，才在臺北工作，乙○○
    來來去去，他在台北時，回來台南二、三天，再回台北；我
    出境三次，回大陸一次，在濟南路是住地下室云云（詳原審
    卷(二)三二至三八頁；上訴卷七三至七四頁）。則依證人丙○
    所言，乙○○應與伊定居臺北近二年，乙○○並外出工作賺
    錢，然乙○○不僅於警偵訊及原審中，均未曾提及有與其妻
    丙○遷籍臺北，並同居一處情事，甚且觀諸被告乙○○於上
    訴審辯稱：結婚後，才去臺北，在臺北打零工，在辦公廳掃
    地，結婚後，未去跟車，是丙○養我，錢有時候寄，有時候
    自己拿回來，每月寄一次，每二、三個月去臺北看丙○一次
    ，不曾到過地下室找她，不知道我太太是否曾出國，去臺北
    住不久，有去玩，沒有去臺北工作云云（詳上訴卷七八至八
    五頁）。益見被告乙○○，就遷籍臺北期間，有無外出工作
    、工作性質、丙○有無曾出境、丙○有無與伊同住濟南路地
    下室，所為供述，與丙○所言，多相矛盾，難以契合。被告
    乙○○遇重要、細節問題，更試圖以不知道、不清楚等語帶
    過。衡情，倘被告乙○○與丙○確同居臺北近二年，並在臺
    北工作，何以被告乙○○就居住臺北情形，均無法明確回答
    ？又被告乙○○若確在臺北工作，則以被告乙○○收入不穩
    ，且年老體弱等情觀之。被告乙○○豈能如丙○所稱，隨意
    往返南北多次？況證人丙○於九十二年十月五、十四日、九
    十三年一月六、十三日，曾出境臺灣地區四次，有丙○入出
    境查詢報表在卷可憑（詳警卷廿一頁）。則丙○若與乙○○
    確同居臺北，被告乙○○豈有不知丙○出境之理！觀諸丙○
    入出境資料，丙○前二次出境臺灣僑居地，係新莊市○○路
    三六巷二弄十三號，核與被告乙○○當時設籍臺北縣蘆洲市
    ○○街六二號三樓，並不相符。則證人丙○稱其與乙○○有
    同居台北，即難採信。綜上所述，證人丙○辯稱，其遷籍臺
    北期間，乙○○有外出工作，渠等有同居事實云云，核屬卸
    責之詞，洵無可取。
  (2)乙○○於九十四年三月七日，遷籍回臺南縣後壁鄉前，常於
    於臺南縣後壁鄉一帶活動：被告乙○○固於九十四年三月七
    日，將戶籍自臺北遷回臺南縣後壁鄉侯伯村後壁寮住處，然
    據證人丁○○（臺南縣後壁鄉管區警員）於原審供稱：自九
    十三年十一月起，擔任後壁分駐所管區警員，到職後查戶口
    半年，均未見到丙○，乙○○一直沒離開過後壁鄉等語（詳
    原審卷(二)廿一至廿六頁）。由此可見，被告乙○○於戶籍尚
    設於臺北市○○路○段四八巷二之一號地下一樓時，即在臺
    南縣後壁鄉住所一帶活動。參以被告乙○○於上訴審供承，
    每二、三月，上台北看丙○一次等語。足見被告乙○○，係
    長期居住臺南縣後壁鄉住處無疑。被告乙○○並未實際與丙
    ○同住臺北，堪以認定。證人丙○辯稱，乙○○於九十三年
    間，仍與伊同居臺北云云，即非可信。
  (3)乙○○雖於遷籍臺北期間，經管區警員查訪遇見，然仍無法
    證明乙○○，係長住臺北：
    被告乙○○於九十二年十二月十日，遷籍至臺北市○市里○
    鄰○○路○段四八巷二之一號地下一樓，期間管區警員多次
    查訪，固有查遇乙○○與丙○同居。然臺北市警察局中正第
    一分局忠孝東路派出所警員王丕基，於九十五年九月十五日
    出具陳報單內容：「該民（乙○○）與妻居住於本轄期間，
    該民並未常在住處，據其妻丙○表示，該民因工作關係，或
    返回臺南探親，故常未在居住處，但均能於約定查訪中查遇
    」等語。顯見被告乙○○並非於查訪時間，與警員王丕基不
    期而遇，而係由警員王丕基約定查訪時間後，被告乙○○始
    依約出現該處；又被告乙○○於上訴審既供稱：二、三個月
    ，到臺北一次，住不久，是去玩，沒去臺北工作，丙○有時
    寄錢，有時自己拿回來等語。此情與警員王丕基依丙○供述
    而製作陳報內容尚有不合。亦與證人丙○於原審供稱：乙○
    ○回台南二、三天，再回臺北住等語相左。則被告乙○○是
    否長居臺北，即有可疑。再者，丙○於九十三年一月六日出
    境臺灣，有丙○入出境資料在卷可查。參以警員王丕基於九
    十三年一月四日製作戶口查察記事卡內載：「該民與其大陸
    配偶丙○住於本址地下B1，體弱，目前由配偶丙○照顧，生
    活言行正常」等語（詳原審卷(一)一０七頁）。被告乙○○既
    然體弱，須丙○照顧，丙○何以該次查訪後二日急於出境，
    而棄年老體弱乙○○於不顧？且被告乙○○生活，既仰賴丙
    ○照顧，則渠豈有能力外出工作，賺錢養家？凡此，均足證
    明丙○所言不實。是尚難僅憑警員王丕基上開查訪紀錄，即
    遽認被告乙○○與丙○有同居臺北事實。
  3.綜上各情，被告乙○○固有遷籍臺北事實，然渠不僅未實際
    與丙○同居臺北，更無在臺北工作事實，應堪認定。且被告
    乙○○亦自承，僅偶爾上臺北玩，並未長住，係由丙○每月
    固定寄生活費給伊，乙○○於九十四年三月七日遷籍回臺南
    縣後壁鄉，丙○未隨同遷居臺南仍續留臺北打工，並申報流
    動戶口，亦為證人丙○所供認。勾稽上情，丙○顯係以結婚
    依親名義入境臺灣，遂行來臺打工目的。被告乙○○則為使
    丙○便於留在臺北打工，配合遷籍臺北，掩人耳目，逃避查
    緝，並偶爾北上供台北警方戶口查察，以免事跡敗露。被告
    乙○○與丙○顯無結婚真意甚明。此外被告乙○○更固定每
    月向丙○領取生活費，雙方截長補短，各取所需，甚為灼然
    。是被告乙○○辯稱：其與丙○是真結婚，係卸責之詞，無
    足憑採。被告乙○○與丙○假結婚，事證明確，堪以認定。
  4.至高雄市立凱旋醫院鑑定書固認：丙○與乙○○家人互動相
    當自然，熟悉而親近云云。然丙○既於九十五年間，知悉伊
    與乙○○假結婚，已遭懷疑，則丙○當有所警覺，其於事後
    ，刻意瞭解乙○○家中大小事，拉近與乙○○家人間，彼此
    距離，以製造同居事實假象，非無可能。是尚難僅憑該鑑定
    意見，事後短暫會晤過程所觀察情景，即謂丙○確與被告乙
    ○○，有夫妻同居事實，併此敘明。
二、綜據各情，被告乙○○及甲○○所辯，核與事實不符，均係
    卸責之詞，被告乙○○與丙○並無結婚真意至明。是被告乙
    ○○與甲○○以不實結婚事項，至戶政事務所辦理結婚登記
    ，使不知情入出境管理局承辦人員，將此不實事項，登載於
    渠等掌管相關文書，客觀上，足以生損害於我國對入出境及
    戶籍管理正確性及共同違反使大陸地區人民非法進入臺灣地
    區犯行，事證明確，均堪認定。
三、論罪部分：
  (一)按臺灣地區人民與大陸地區人民結婚方式及其他要件，依行
    為地規定，臺灣地區與大陸地區人民關係條例第五十二條第
    一項定有明文。而大陸地區現施行中華人民共和國民法通則
    第五十八條第一項第四款規定：「惡意串通，損害國家、集
    體或第三人利益之行為無效」。依此，我國人民在大陸地區
    之法律行為，應依大陸地區法律規範。參酌我民法第七十二
    條：「法律行為有背於公共秩序或善良風俗者，無效」、第
    八十七條：「表意人與相對人通謀而為虛偽意思表示者，無
    效」規定，在大陸地區假結婚自係無效。查被告乙○○係在
    臺灣地區設有戶籍臺灣地區人民，證人丙○為大陸地區人民
    ，渠等在大陸地區結婚，依上開結婚要件規定，亦屬無效。
    即使依臺灣地區與大陸地區人民關係條例第五十二條第一項
    規定，須依行為地即大陸地區法律規定時，亦因渠等並無結
    婚合意，且係出於共謀，其目的在使丙○得以申請來臺工作
    ，已如前述，則被告乙○○與丙○結婚行為，係惡意串通行
    為，依大陸地區上開法律規定，亦屬無效。
  (二)次按臺灣地區與大陸地區人民關係條例第七十九條第一項，
    處罰違反同條例第十五條第一款所定使大陸地區人民非法進
    入臺灣地區罪，凡非經合法手續進入者，皆包含之。行為人
    使大陸地區人民，以假結婚真入境脫法方式，進入臺灣地區
    ，即該當本罪，非以偷渡者為限（九十二台上四○號判決參
    照）。故被告乙○○及甲○○以假結婚方式，使大陸地區女
    子丙○非法進入臺灣地區。核渠等二人所為，均係違反修正
    前臺灣地區與大陸地區人民關係條例第十五條第一款，不得
    使大陸地區人民非法進入臺灣地區規定，應依同條例修正前
    第七十九條第一項規定論處（新舊法比較，詳如後述）。另
    被告二人，同時犯有刑法第二百十六條、第二百十四條行使
    使公務員登載不實文書罪。被告二人就上開犯罪，有犯意聯
    絡及行為分擔，均為共同正犯。被告二人使公務員登載不實
    行為，為行使行為吸收，不另論處。又被告二人犯行目的，
    在使大陸地區人民，非法進入臺灣地區，受僱從事未經許可
    工作賺錢。故被告二人所犯二罪有方法結果關係，為牽連犯
    ，應依修正前刑法第五十五條規定，從一重罪以使大陸地區
    人民非法進入臺灣地區罪處斷（新舊法比較，詳如後述）。
四、關於刑法修正部分：
    按行為後法律有變更者，適用行為時之法律；但行為後法律
    有利於行為人者，適用最有利於行為人之法律，刑法第二條
    第一項定有明文，本件被告二人行為後，相關法律修正規定
    ，比較如下：
  (一)臺灣地區與大陸地區人民關係條例，於九十二年十月廿九日
    修正公布，並於九十二年十二月卅一日施行。而依修正前同
    條例第七十九條第一項規定：「違反第十五條第一款規定者
    ，處五年以下有期徒刑、拘役或科或併科新臺幣五十萬元以
    下罰金」，另依修正後同條例第七十九條第一項規定：「違
    反第十五條第一款規定者，處一年以上七年以下有期徒刑，
    得併科新臺幣一百萬元以下罰金」。則依刑法第二條第一項
    規定，比較新舊法，顯以行為時法，有利被告，本件自應適
    用修正前規定。
  (二)共同正犯部分：
　  被告行為時，修正前刑法第二十八條規定：「二人以上共同
    實施犯罪之行為者，皆為正犯」，而修正後同條文，將實施
    修正為實行，其修正立法理由，主要目的，在排除僅參與犯
    罪陰謀或預備階段者成立共同正犯可能，就此而言，修正後
    刑法第二十八條規定，已較修正前規定，限縮共同正犯成立
    範圍，適用新舊法結果，自以修正後規定，有利於被告，因
    此依刑法第二條第一項前段規定，本件應適用修正後刑法第
    二十八規定。
  (三)牽連犯部分：
    修正後刑法，已刪除刑法第五十五條牽連犯規定，被告二人
    所犯上開各罪，具有牽連犯關係，依修正前即行為時規定，
    應從一重罪處斷；依修正後刑法則因已刪除牽連犯規定，所
    犯上述各罪，應依數罪併罰規定，分論併罰。比較新舊法結
    果，修正後規定未較有利被告，依刑法第二條第一項規定，
    應適用行為時法律，即適用修正前刑法第五十五條牽連犯規
    定，從一重罪處斷。
  (四)罰金刑部分：
    關於刑法規定各罪法定刑有罰金刑者，原應適用罰金罰鍰提
    高標準條例第一條前段規定：「依法律應處罰金、罰鍰者，
    就其原定數額得提高為二倍至十倍」。然九十五年七月一日
    施行刑法施行法第一條之一則規定：「中華民國九十四年一
    月七日刑法修正施行後，刑法分則編所定罰金之貨幣單位為
    新臺幣。九十四年一月七日刑法修正時，刑法分則編未修正
    條文定有罰金者，自九十四年一月七日刑法修正施行後，就
    其所定數額提高為三十倍。但七十二年六月廿六日至九十四
    年一月七日新增或修正條文，就其所定數額提高為三倍」。
    本件被告二人所犯刑法第二百十四條部分，其規定為：「明
    知為不實之事項，而使公務員登載於職務上所掌之公文書，
    足以生損害於公眾或他人者，處三年以下有期徒刑、拘役或
    五百元以下罰金」。該條罰金刑部分，如依罰金罰鍰提高標
    準條例第一條前段規定，應為銀元一千元至五千元（依現行
    法規所定貨幣單位折算新臺幣條例第二條規定，即為新臺幣
    三千元至一萬五千元）；如依修正後刑法施行法第一條之一
    規定，其罰金刑上限，雖亦為新臺幣一萬五千元以下，對被
    告並無有利或不利情形。惟刑法第三十三條第五款，原訂罰
    金刑為一元（銀元）以上，即新臺幣三元以上，但修正後則
    為新臺幣一千元以上，比較新舊法，以行為時舊法，有利被
    告。是本件關於被告所犯刑法第二百十四條罰金刑部分，應
    適用罰金罰鍰提高標準條例第一條前段規定，併此敘明。
  (五)綜上，本件被告犯行，關於共同正犯，雖應適用修正後刑法
    第二十八條規定，然被告犯行，關於所犯臺灣地區與大陸地
    區人民關係條例、牽連犯、罰金刑部分，均應適用修正前規
    定，基於整體適用法律原則，爰就被告共同正犯部分，亦均
    適用修正前刑法第二十八條規定。且就被告犯行而言，被告
    適用修正前刑法第二十八條規定，未較為不利，併此敘明。
五、原判決以被告二人，犯罪均尚屬不能證明，因予被告二人，
    均為無罪諭知，固非無見。惟查：被告乙○○與大陸女子丙
    ○未有結婚真意，被告乙○○及甲○○，為使大陸女子丙○
    得以進入臺灣地區，以取得假結婚集團所給酬金，乃由被告
    乙○○與大陸女子丙○為虛假結婚，進而以此方式，使丙○
    進入臺灣地區，渠等所為，自屬不法。原審疏未詳查，並仔
    細勾稽全案證據，即遽認被告二人犯罪，均屬不能證明，自
    有未洽。檢察官上訴意旨，指摘及此，為有理由，應由本院
    將原判決撤銷改判。爰審酌被告二人品行及為圖小利而使大
    陸地區人民非法進入臺灣地區，影響政府對入出境管理正確
    性及以假結婚及不實資料提出申請為犯罪手段，暨犯後態度
    等一切情狀，對被告二人各量處有期徒刑一年二月。又被告
    二人犯後，中華民國九十六年罪犯減刑條例，已於九十六年
    七月四日公布，並於同年七月十六日施行生效，被告二人犯
    行係在九十六年四月廿四日前所為。是被告二人上開所宣告
    之刑，合於中華民國九十六年罪犯減刑條例第二條第一項第
    三款減刑條件，爰依法各減為有期徒刑七月，以資懲儆。
六、末查被告二人，前均未曾受有期徒刑宣告（乙○○於七十九
    年間經宣告緩刑三年，早已期滿，未經撤銷），有臺灣高等
    法院被告前案紀錄表在卷可憑。本件被告二人以假結婚方式
    ，使大陸地區女子入境臺灣，損及國家戶政機關對戶籍管理
    正確性及內政部警政署入出境管理局對入出境管制作業正確
    性。被告渠二人犯後，狡飾犯行，浪費司法資源，固屬可議
    。然衡以被告二人平日素行良好，且係社會上經濟弱勢者，
    因心存僥倖，始罹刑責，經此刑事審判程序教訓，當知所警
    惕，信無再犯之虞。且被告二人所處徒刑，均屬短期自由刑
    ，本院因認暫時尚無執行必要，爰依刑法第七十四條第一項
    第一款規定，對被告二人均予緩刑宣告，以啟自新。然本院
    考量被告甲○○係直接與假結婚集團有所接觸者，為使其嗣
    後謹言慎行，有所警惕，認對被告甲○○，有依刑法第九十
    三條第一項規定，於緩刑期間，交付保護管束必要，爰依法
    宣告緩刑期間，交付保護管束。
七、又被告二人犯罪，雖係於九十五年七月一日新刑法施行前所
    為，然關於行為人是否符合緩刑要件，其判斷標準，非以行
    為時法律為依據，而係以裁判時法律為依據。蓋緩刑條件並
    非針對行為而設，而係針對宣告刑作為宣告緩刑條件，故以
    裁判時法律為準據。茲新刑法既於九十五年七月一日施行，
    則本件關於被告緩刑之宣告要件，自應適用新刑法第七十四
    條第一項規定，併此敘明。
八、公訴意旨另以：被告乙○○、甲○○，共同前往臺南縣警察
    局白河分局後壁分駐所，持上開登載不實戶籍謄本，據以填
    寫「大陸地區人民進入臺灣地區保證書」，使該承辦警員於
    上開保證書「對保或證明機關簽註意見欄」，簽註「渠（乙
    ○○）與被保人丙○係夫妻關係」等語，足生損害於警政機
    關對保或證明有此等事項正確性。再據此提出上開登載不實
    戶籍謄本及保證書，向境管局申請配偶來臺探親，並填寫「
    大陸地區人民進入臺灣地區旅行證申請書」，申請核准配偶
    丙○入境來臺探親，而使境管局經辦公務員，將該內容不實
    申請書，作為其職務上所掌公文書一部分，於上開申請書，
    登載「民國九十二年一月六日結婚」等不實事項，並據以核
    發中華民國旅行證予丙○，足生損害於境管局對入出境人士
    有效管理正確性。因認被告乙○○、甲○○，該部分行為，
    另涉犯刑法第二百十六條、第二百十四條行使使公務員登載
    不實文書罪嫌云云。經查：
  (一)按刑法第二百十四條，所謂使公務員登載不實事項於公文書
    罪，須一經他人聲明或申報，公務員即有登載義務，並依其
    所為聲明或申報予以登載，而屬不實事項者，始足構成，如
    其所為聲明或申報，公務員尚須為實質審查，以判斷其真實
    與否，始得為一定記載者，即非本罪所稱使公務員登載不實
    （七十三台上一七一０號判例參照）。
  (二)次按警政署入出境管局，對大陸地區人民申請入境時，非一
    經申請人提出申請文件，即予准許，僅作形式調查，而係有
    實質審查權限。另臺南縣警察局白河分局後壁分駐所警員，
    受理被告提出「大陸地區人民進入臺灣地區保證書」，該保
    證書即有「對保或證明機關簽註意見欄」，足見該派出所警
    員就對保內容有查證義務。依上說明，被告提出申請丙○「
    大陸地區人民進入臺灣地區保證書、大陸地區人民進入臺灣
    地區旅行證申請書」部分，尚難認該當於刑法第二百十四條
    構成要件。惟公訴人認該部分與上揭論罪部分，有修正前刑
    法牽連犯裁判上一罪關係，爰不另為無罪諭知，附此敘明。
據上論斷，應依刑事訴訟法第三百六十九條第一項前段、第三百
六十四條、第二百九十九條第一項前段，臺灣地區與大陸地區人
民關係條例第七十九條第一項（修正前），刑法第十一條前段、
第二條第一項前段、第七十四條第一項第一款、第九十三條第一
項、第二百十六條、第二百十四條、刑法第二十八條（修正前）
、第五十五條（修正前），中華民國九十六年罪犯減刑條例第二
條第一項第三款，判決如主文。
本案經檢察官郭珍妮到庭執行職務。
中　　華　　民　　國　　96　　年　　9  　月　  20　 　日
                  刑事第六庭    審判長法　官  蔡崇義
                                      法　官  杭起鶴
                                      法　官  董武全
以上正本證明與原本無異。
如不服本判決，應於收受本判決後十日內向本院提出上訴書狀。
其未敘述上訴理由者並得於提起上訴後十日內向本院補提理由書
狀（均須按他造當事人之人數附繕本）「切勿逕送上級法院」。
　　　　　　　　　　　　　　　　　　　書記官  許美惠
中　　華　　民　　國　　96　　年　　9  　月　  20　 　日
附錄法條：
刑法第二百十六條：
行使第二百十條至第二百十五條之文書者，依偽造、變造文書或
登載不實事項或使登載不實事項之規定處斷。
刑法第二百十四條：
明知為不實之事項，而使公務員登載於職務上所掌之公文書，足
以生損害於公眾或他人者，處三年以下有期徒刑、拘役或五百元
以下罰金。
臺灣地區與大陸地區人民關係條例第十五條第一款：
下列行為不得為之：
一  使大陸地區人民非法進入臺灣地區。
臺灣地區與大陸地區人民關係條例第七十九條第一項：
違反第十五條第一款規定者，處一年以上七年以下有期徒刑，得
併科新臺幣一百萬元以下罰金。
